臺灣新竹地方法院刑事判決　　　　　　　　99年度訴字第85號
公　訴　人　臺灣新竹地方法院檢察署檢察官
被　　　告　古善美
指定辯護人　本院公設辯護人周凱珍
上列被告因偽造有價證券案件，經檢察官提起公訴（98年度偵字
第14466 號），本院判決如下：
    主  文
古善美犯偽造有價證券罪，處有期徒刑壹年柒月，緩刑肆年，未
扣案如附表所示偽造之本票壹張及偽造之「鐘運貴」、「周秀雲
」之印章各壹顆，均沒收。
    事  實
一、古善美（原姓名古淑美，於民國95年11月27日改名為古茜綾
    ，再於96年4 月17日改名為古善美）前因與鍾運貴有工程上
    合作、借用發票及男女感情關係等糾葛，自認鍾運貴尚應積
    欠其約新臺幣（下同）209 萬元款項未還，乃一時情急，未
    經深思熟慮，明知未經鍾運貴及周秀雲夫婦之同意或授權使
    用其等名義簽發本票，竟仍意圖供行使之用，基於偽造有價
    證券之犯意，委由不知情之某刻印業者偽刻「鐘運貴」及「
    周秀雲」之印章各1 顆後，於95年7 月1 日後至同年8 月25
    日間之某日，於某不詳地點，偽造如附表所示，未記載到期
    日之本票1 紙，並據以向本院聲請強制執行而行使之，嗣於
    97年8 月13日，經本院以97年度票字第678 號裁定准許強制
    執行，足生損害於鍾運貴及周秀雲。嗣鍾運貴及周秀雲夫婦
    發現本票上「『鐘』運貴」姓氏與鍾運貴有異等情，鍾運貴
    遂於97年12月30日先向新竹縣政府警察局竹北分局新豐分駐
    所報警究辦，鍾運貴及周秀雲夫婦則於98年1 月15日向本院
    提起確認本票債權不存在之民事訴訟，並於同年2 月25日共
    同具狀向臺灣新竹地方法院檢察署提出刑事訴究，始悉上情
    。
二、案經鍾運貴訴由新竹縣政府警察局竹北分局報請臺灣新竹地
    方法院檢察署檢察官及鍾運貴、周秀雲共同訴由臺灣新竹地
    方法院檢察署檢察官偵查起訴。
    理  由
甲、程序方面（含證據能力之認定）：
一、按案件由犯罪地或被告之住所、居所或所在地之法院管轄，
    刑事訴訟法第5 條第1 項定有明文，而所謂同一案件，包含
    事實上及法律上同一案件，舉凡自然行為事實相同、基本社
    會事實相同（例如加重結果犯、加重條件犯等）、實質上一
    罪（例如吸收犯、接續犯、集合犯、結合犯等）、裁判上一
    罪（例如想像競合犯、刑法修正前之牽連犯及連續犯等）之
    案件皆屬之（最高法院97年度台非字第412 號判決意旨參照
    ），又依犯罪之性質及日常社會生活之經驗判斷，可認一行
    為本質上即當然包括另一行為，或一行為足以吸收另一行為
    者，僅論一罪，即學理上所謂之吸收犯，為實質上一罪。本
    件檢察官係起訴被告古善美（下稱被告）所為偽造有價證券
    並持以行使之犯罪事實，且依其犯罪之性質，被告行使之低
    度行為應為偽造之高度行為所吸收，核屬吸收犯之實質上一
    罪，因被告向本院持以行使偽造有價證券，仍屬其犯罪地，
    係在本院轄區，本於審判不可分原則，本院應就構成同一案
    件之全部犯罪事實予以審判，是本件本院自有管轄權，合先
    敘明。
二、次按被告以外之人於審判外之陳述，雖不符刑事訴訟法第15
    9 條之1 至之4 之規定，然經當事人於審判程序同意作為證
    據，法院審酌該言詞陳述或書面陳述作成時之情況，認為適
    當者，亦得為證據。又當事人、代理人或辯護人於法院調查
    證據時，知有第159 條第1 項不得為證據之情形，而未於言
    詞辯論終結前聲明異議者，視為有前項之同意，同法第159
    條之5 亦有明文。查本案所引用之證據資料（詳後引證據）
    ，其中各項言詞或書面傳聞證據部分，縱無刑事訴訟法第15
    9 條之1 至第159 條之4 或其他規定之傳聞證據例外情形，
    亦業經本院審理時予以提示並告以要旨，且各經檢察官、被
    告及辯護人表示意見，當事人及辯護人已知上述證據乃屬傳
    聞證據，惟迄至本案言詞辯論終結前均未對該等證據聲明異
    議（本院卷第140 至142 頁），依上開規定，已擬制同意其
    有證據能力，且本院審酌該等傳聞證據作成時之狀況，並無
    不宜作為證據之情形，均應認於本案有證據能力。
乙、實體方面：
一、訊據被告就上開犯罪事實於本院審判期日均坦承不諱（本院
    卷第140 、143 頁），核與證人即被害人鍾運貴於警詢及偵
    訊中指稱：印章是被告自己去刻的，本票不是我開的，我沒
    有在該本票上蓋章及簽下金額等語（他字卷第16-1頁，偵卷
    第4 頁）所述其未簽發該本票之情節大致合，並有本票影
    本（他字卷第4 頁，偵卷第22頁）、本院98年度竹簡字第53
    號民事判決（偵卷第156 頁至第161 頁反面）及本院97年度
    執字第29691 號民事執行案卷等相關事證附卷可稽，且觀諸
    該本票票面上鍾運貴印文之姓氏鍾字則為「鐘」字，顯然錯
    誤，苟係鍾運貴蓋印後交予被告，按理該印章應係鍾運貴所
    慣常使用者，自無明顯姓氏錯誤之可能，抑且更與票上打字
    之鍾運貴姓氏不同，亦可想見此應係被告一時情急，未經深
    思熟慮所為之舉，方會產生如此之疏漏；又該本票票上國字
    金額伍佰捌拾柒萬元係以支票打字機打字，其票上發票日期
    、發票人鍾運貴及周秀雲2 人姓名、地址及鍾運貴之身分證
    字號則均以電腦打字為之，僅阿拉伯數字金額以筆書寫，核
    與一般調現本票均係用筆書寫者大異其趣，亦有悖常情，凡
    此堪認被告之前開任意性之自白，經前揭證據補強後，應認
    與事實相符，自可採為認定事實之證據。從而，本案事證已
    臻明確，被告上開犯行，洵堪認定，自應依法論科。
二、論罪科刑：
  (一)本件被告偽刻「鐘運貴」及「周秀雲」之印章，並蓋用印文
    及以打字方式偽造被害人鍾運貴及周秀雲署押於本案偽造本
    票票上正面發票人欄位，主觀上乃擅行以他人名義，開立客
    觀上足以使人認為係鍾運貴及周秀雲所有之本票，雖因該本
    票因已遭本院民事判決票據債權不存在確定，致無法兌現，
    然徵諸刑法偽造有價證券罪章乃保障金融交易之秩序，及確
    保票據流通之信用，被告既已完成發票行為，此形式上之票
    據，自足以使人信其為有效即可兌現之本票，其冒用鍾運貴
    及周秀雲之名義簽發本票，自屬侵害票據交易秩序之社會法
    益，而為刑法上所謂偽造有價證券之行為無疑。
  (二)核被告所為，係犯刑法第201 條第1 項之偽造有價證券罪。
    被告偽刻「鐘運貴」、「周秀雲」印章蓋用於該本票上，其
    利用不知情之刻印業者偽刻印章，係間接正犯。被告所犯偽
    刻上開印章、並蓋用印文，且打字偽造「鐘運貴」、「周秀
    雲」之署押各一枚之偽造署押行為，此等偽造印章、印文及
    署押之行為，均為偽造有價證券之階段行為，應均為偽造有
    價證券罪所吸收，另行使偽造有價證券之低度行為，復為偽
    造有價證券之高度行為所吸收，均不另論罪。被告同時、同
    地於同一張本票上，偽造「鐘運貴」、「周秀雲」為共同發
    票人，因有侵害數個人的法益，係一行為觸犯數個偽造有價
    證券罪名，為想像競合犯，依刑法第55條規定，從一重處斷
    。又按行使偽造有價證券以詐取財物，其取得財物行為，原
    已包含於該行使偽券行為之內，並不另成詐欺罪名，殊無適
    用刑法第55條之餘地（最高法院31年上字第1918號、25年上
    字第1814號判例意旨參照），是被告持偽造之本票向法院訴
    請被害人鍾運貴及周秀雲清償債務之行為，乃屬本票權利之
    行使，主張票據本身之價值，自不另成立詐欺取財罪，附此
    說明。
  (三)本院審酌被告因與鍾運貴間有工程上合作、借用發票及男女
    感情關係等糾葛，衡諸證人鍾運貴於本院審理中之證述（本
    院卷第121 至132 頁），應係其來有自，糾結難解，被告乃
    自認鍾運貴尚積欠其龐大債務，一時為圖取還欠款而為本件
    犯行，並未藉此另有詐財之舉，且僅有偽造1 張本票，票面
    金額雖有587 萬元，然受害者僅有鍾運貴及周秀雲2 人，且
    該2 人亦未有實際之金錢損失，其偽造之本票並未流通在外
    ，對於金融交易秩序及市場交易信用之危害亦屬有限，犯罪
    所生之損害非鉅，被告犯後終能完全坦承犯行，堪認頗具悔
    意，另查被告僅高職畢業，中等教育程度、未婚（本院卷第
    57頁被告戶籍資料），並稱其負有照護教養父母及就讀國小
    5 年級幼女之全家生計重擔（本院卷第143 頁），其因情急
    之下疏於深思熟慮，不闇法律之嚴重性，始為本件偽造本票
    之有價證券，考其本意僅作為索討債務之用，並無使其所偽
    造之有價證券廣泛流傳之意，動機尚稱單純，被害人受損情
    節尚屬非重，是被告本案所為之犯行對金融交易秩序之危害
    ，較之其他偽造有價證券之經濟犯罪型態，可能嚴重擾亂金
    融秩序之程度顯有不同，另參以被告犯後坦承犯行，所偽造
    本票之張數僅有1 張，並經被害人鍾運貴及周秀雲夫婦於本
    院審理時當庭表明宥恕被告之意（本院卷第144 頁）等情，
    其前無犯罪紀錄，有臺灣高等法院被告前案紀錄表在卷足明
    （本院卷第2 頁），素行良好等主客觀情狀，茲綜合權衡被
    告犯罪動機、具體情狀、行為背景及其所犯罪名刑度，是依
    一般社會經驗，縱量處被告法定最低有期徒刑3 年之刑，與
    其犯罪情節相較，猶嫌過重，亦與該罪本欲處罰之對象與惡
    性，顯有相當落差，不免予人情輕法重之感，與其犯本案對
    社會所造成之危害，比例並不相當，實難謂符合罪刑相當性
    及比例原則，在客觀上足以引起社會上一般人之同情而堪可
    憫恕，爰依刑法第59條之規定減輕其刑（按適用刑法第59條
    酌減其刑時，並不排除同法第57條所列舉各款事由之審酌，
    最高法院70年第6 次刑事庭長會議決議即採同一見解），復
    斟酌被告有風絮性過敏，持續咳嗽、流鼻水之病症，並於99
    年11月24日在為恭醫院作大腿腫瘤切除手術之病情，被告並
    稱其現時以經營早餐維持家計之生活狀況（本院卷第143 頁
    ），且有法務部調查局99年8 月11日調科參字第0990036688
    0 號函及99年12月14日調科參字第09900562100 號函附卷可
    稽（本院卷第51、84頁）等一切情狀，爰就被告所犯之罪從
    寬量處如主文所示之刑度，以示薄懲。
  (四)又按中華民國96年罪犯減刑條例業經總統於96年7 月4 日公
    布，同年7 月16日施行，本件被告偽造上開本票之時間係於
    95年7 月1 日後至同年8 月25日間之某日，固在中華民國96
    年罪犯減刑條例第2 條規定適用該減刑條例之犯罪時間基準
    日96年4 月24日之前，惟被告持該本票向本院聲請強制執行
    而行使之，嗣於97年8 月13日經本院以97年度票字第678 號
    裁定准許強制執行已在96年4 月24日之後甚明，因行使偽造
    本票為偽造本票之低度行為，是以屬於吸收犯之實質上一罪
    之犯罪時間已在96年4 月24日之後，揆諸法院辦理96年減刑
    案件應行注意事項第11點「犯罪行為之一部或其犯罪結果在
    中華民國96年4 月25日以後，不得適用本條例減刑」之規定
    ，自無適用中華民國96年罪犯減刑用條例減刑規定予以減刑
    之餘地；縱採對其有利之認定而認其犯行係於96年4 月24日
    前，然所犯係刑法第201 條之偽造有價證券罪，經宣告有期
    徒刑1 年7 月，刑度已逾1 年6 月，亦不合於中華民國96年
    罪犯減刑條例之減刑條件，仍不得予以減刑，併此指明。
  (五)再查被告未曾因故意犯罪受有期徒刑以上刑之宣告，此有臺
    灣高等法院被告前案紀錄表在卷可按（本院卷第2 頁），其
    因一時失慮致罹刑典，然被告與被害人鍾運貴間有上述糾結
    ，致使其主觀上自認鍾運貴尚應積欠其約209 萬元債務之情
    ，被告或許因對於付出情感及金錢一時難以割捨，且茲不論
    兩人在金錢債務及情感上有何歧異之見，雙方關係破裂，被
    害人鍾運貴或許亦應負某部分之責任，然今彼此於公堂之上
    反目相向，且被告歷經偵審之教訓，對被告而言實際上應收
    相當警懲之效，復諒被害人鍾運貴夫婦亦非試圖以本件刑案
    判決結果使被告身陷圄囹之中，雙方之恩怨糾紛已持續數年
    ，期被告能嘗試退一步、放下心中之恚恨，思量其應尚能與
    父母幼女重新開始嶄新的生活，以享天倫之樂。是本院綜核
    被告個人與家庭環境各情，而被告於本件偵審期間，亦已耗
    費不少心力，認被告經此偵審教訓當能知所警惕而無再犯之
    虞，其所受之刑之宣告自以暫不執行為適當，爰權衡上開宣
    告刑度併諭知緩刑4 年，以勵自新。復斟酌被告所犯情節、
    業取得被害人宥恕等情，認並無就前開對被告所宣告之緩刑
    附加條件之必要，附此敘明。
  (六)沒收：
    1.未扣案如附表所示之本票1 張，無證據證明業已滅失，應
      依刑法第205 條規定，不問屬於犯人與否，宣告沒收之。
      至該支票發票人欄內所偽造之該票載發票人署名（含印文
      及署押），則因支票之沒收而包括在內，無庸再重覆諭知
      沒收（最高法院63年度台上字第2770號判例意旨可參），
      附此敘明。
    2.又被告委由不知情刻印業者所偽刻之「鐘運貴」及「周秀
      雲」之印章各1 顆，雖亦均未據扣案，惟不能證明業已滅
      失，其既係偽造，且因刑法第219 條關於偽造之印章、印
      文之沒收規定，係採義務沒收主義，故不問屬於犯人與否
      ，復不論有無搜獲扣案，均應依刑法第219 條之規定，予
      以宣告沒收之。
據上論斷，應依刑事訴訟法第299 條第1 項前段，刑法第201 條
第1 項、第55條、第59條、第74條第1 項第1 款、第205 條、第
219 條，刑法施行法第1 條之1 第1 項、第2 項前段，判決如主
文。
本案經檢察官陳建文到庭執行職務。
中    華    民    國   100    年    4     月    29    日
                  刑事第六庭  審判長  法  官  馮俊郎
                                      法  官  蔡欣怡
                                      法  官  林建鼎
以上正本證明與原本無異。
如不服本判決應於收受判決後10日內向本院提出上訴書狀，並應
敘述具體理由。其未敘述上訴理由者，應於上訴期間屆滿後20日
內向本院補提理由書(均須按他造當事人之人數附繕本)「切勿逕
送上級法院」。
告訴人或被害人如對於本判決不服者，應具備理由請求檢察官上
訴，其上訴期間之計算係以檢察官收受判決正本之日期為準。
中    華    民    國   100    年    4     月    29    日
                                      書記官  黃伊婕
附錄本案論罪科刑法條全文：
中華民國刑法第201條第1項：
意圖供行使之用，而偽造、變造公債票、公司股票或其他有價證
券者，處3 年以上10年以下有期徒刑，得併科3 千元以下罰金（
罰金部分，依刑法施行法第1 條之1 第1 項、第2 項前段規定，
貨幣單位變更為新臺幣且金額提高為30倍）。
  附表：（本票影本見他字卷第4 頁及偵卷第22頁）：
┌─┬──────┬─────┬─────┬───┐
│編│發  票  日  │票據號碼  │金額（新台│票據種│
│號│            │          │幣／元）  │類    │
├─┼──────┼─────┼─────┼───┤
│一│95年8 月25日│TN839434  │587萬元   │本票  │
└─┴──────┴─────┴─────┴───┘